【裁判字號】    96,簡上,240
【裁判日期】    970131
【裁判案由】    給付會款
【裁判全文】
臺灣士林地方法院民事判決             96年度簡上字第240號
上  訴  人
即被上訴人  甲○○
上  訴  人  丁○○
被 上訴 人  戊○○
            乙○○
            丙○○○
上列當事人間給付會款事件，上訴人甲○○、丁○○對於中華民
國96年8 月31日本院士林簡易庭96年度士簡字第615 號第一審判
決各自提起上訴，本院於97年1 月17日言詞辯論終結，判決如下
：
    主      文
原判決關於(一)命上訴人甲○○給付被上訴人丙○○○超過新臺幣
肆萬肆仟捌佰玖拾貳元部分，及該部分假執行之宣告；(二)駁回上
訴人丁○○下列第三項之訴部分，暨訴訟費用之裁判均廢棄。
上開廢棄(一)部分，被上訴人丙○○○在第一審簡易之訴駁回。
被上訴人甲○○應給付上訴人丁○○新臺幣貳拾陸萬肆仟肆佰元
及自民國九十六年六月二十一日起至清償日止，按週年利率百分
之五計算之利息。
上訴人甲○○其餘上訴駁回。
第一審、第二審訴訟費用新臺幣壹萬伍仟佰捌拾伍元，由上訴
人即被上訴人甲○○負擔十分之六即新臺幣玖仟貳佰拾壹元、
被上訴人戊○○、乙○○各負擔十分之一即各新臺幣壹仟伍佰
拾玖元、被上訴人丙○○○負擔十分之二即新臺幣仟零柒拾陸
元。上訴人即被上訴人甲○○應賠償上訴人丁○○、被上訴人戊○○及乙○○訴訟費用之差額各新臺幣柒仟壹佰捌拾元、貳佰
伍拾伍元及貳佰伍拾伍元，被上訴人丙○○○應賠償上訴人甲○○訴訟費用之差額新臺幣壹仟貳佰捌拾貳元。
    事實及理由
一、上訴人丁○○及被上訴人戊○○、乙○○、丙○○○起訴主
    張：上訴人即被上訴人甲○○以自己為會首，於民國88年7
    月20日邀集伊等4 人參加每會新臺幣（下同）3 萬元，會期
    至92年12月20日止之合會（下稱「系爭合會」）。其中丁○○以周太太名義參加2 會，戊○○以蘇太太名義、乙○○及
    丙○○○各參加1 會。會期中除丁○○曾得標半會（於第26
    會與訴外人曹英子合標1 會）外，戊○○、乙○○及丙○○○均未曾得標，並按期繳付會款。詎甲○○於90年11月20日
    第29會時，突然宣布系爭合會無法繼續進行而停標，經協商
    後約定由甲○○向已得標會員收取死會會款交付未得標會員
    ，惟迄今尚欠丁○○26萬4,400 元，尚欠戊○○、乙○○、
    丙○○○各16萬4,700 元，屢經催索，均未清償，爰依合會
    法律關係請求甲○○如數給付會款及自起訴狀繕本送達翌日
    起至清償日止之法定遲延利息等語。
二、上訴人即被上訴人甲○○則以：系爭合會停標後，經伊與活
    會會員協議分期攤還會款，且均已清償，並無積欠等語，資
    為抗辯。
三、原審判決甲○○應分別給付戊○○3 萬8,800 元、乙○○6
    萬3,800 元、丙○○○7 萬6,300 元，及均自96年6 月21日
    起至清償日止，按週年利率5%計算之利息，並駁回其餘之訴
    。甲○○及丁○○分別就其等敗訴部分不服，提起上訴。甲○○並聲明：(一)原判決關於甲○○敗訴部分廢棄。(二)上開廢
    棄部分，戊○○、乙○○、丙○○○在第一審之訴及假執行
    之聲請均駁回。另就丁○○提起上訴部分，則聲明：駁回上
    訴。丁○○並聲明：(一)原判決關於丁○○敗訴部分廢棄。(二)
    甲○○應給付丁○○26萬4,400 元及自起訴狀繕本送達翌日
    起至清償日止，按週年利率5%計算之利息。原審判決戊○○
    、乙○○、丙○○○敗訴部分，因未據其等提起上訴，業已
    確定。惟其等就甲○○提起上訴部分，則聲明：駁回上訴。
四、兩造不爭執之事實：
  (一)甲○○以自己為會首，於88年7 月20日邀集丁○○、戊○○
    、乙○○、丙○○○參加每會3 萬元，會期至92年12月20日
    止之系爭合會。丁○○以周太太名義參加2 會，戊○○以蘇
    太太名義、乙○○及丙○○○各參加1 會。
  (二)系爭合會於90年11月20日第29會時，因故停標。會期中除丁○○曾得標半會（於第26會與訴外人曹英子合標1 會）外，
    戊○○、乙○○及丙○○○均未曾得標，並按期繳付會款。
  (三)系爭合會停標後，約定剩下之14期，由甲○○向已得標會員
    收取死會會款交付未得標會員，至於不足清償之餘額，則與
    各未得標會員約定分期清償。
  (四)甲○○提出與戊○○就上開不足清償之餘額分24期清償之協
    議書影本乙紙，其上載有：「民國87年7 月20日至民國91年
    12 月20 日之互助會，於民國91年11月份停標。續前約定事
    項餘額部分於92年起分期攤還，經雙方協議共分為24個月，
    每期金額為新臺幣3,230 元整攤還。每期領取金額確認無誤
    後，會員須於左方各期欄位內簽章。待24期攤還完畢，雙方
    權利義務終止。剩餘金額7 萬7,500 元，分24期。」會首欄
    位記載「甲○○」，會員欄上方有戊○○（由丁○○經戊○○授權所代簽）之簽名，左方第1 期及第2 期欄位分別記載
    1 萬元、2 萬8,700 元及丁○○之簽名（本院卷第14頁）。
  (五)甲○○提出與乙○○就(三)所述不足清償之餘額分24期清償之
    協議書影本乙紙，其上載有：「民國87年7 月20日至民國91
    年12月20日之互助會，於民國91年11月份停標。續前約定事
    項餘額部分於92年起分期攤還，經雙方協議共分為24個月，
    每期金額為新臺幣4,605 元整攤還。每期領取金額確認無誤
    後，會員須於左方各期欄位內簽章。待24期攤還完畢，雙方
    權利義務終止。剩餘金額11萬500 元，分24期。」會首欄位
    記載「甲○○」，協議書右下角有乙○○之簽名，左方第1
    期欄位記載4,605 元及乙○○之簽名，另日期欄記載為92年
    2 月25日（本院卷第13頁）。
  (六)甲○○提出與丙○○○就(三)所述不足清償之餘額分24期清償
    之協議書影本乙紙，其上載有：「民國87年7 月20日至民國
    91年12月20日之互助會，於民國91年11月份停標。續前約定
    事項餘額部分於92年起分期攤還，經雙方協議共分為24個月
    ，每期金額為新臺幣3,230 元整攤還。每期領取金額確認無
    誤後，會員須於左方各期欄位內簽章。待24期攤還完畢，雙
    方權利義務終止。剩餘金額7 萬7,500 元，分24期。」會首
    欄位記載「甲○○」，左方第1 期欄位記載3,230 元及「周
    西鳳」之簽名，另日期欄記載為92年2 月24日（本院卷第12
    頁）。
五、得心證之理由：
    丁○○及戊○○、乙○○、丙○○○主張甲○○積欠伊等會
    款26萬4,400 元及各16萬4,700 元迄未清償等語，惟為甲○○所否認，並以前揭情詞置辯。是本件爭點為：(一)甲○○是
    否曾與丁○○、戊○○、乙○○、丙○○○約定僅須清償已
    繳納之會款，而不計標息？(二)甲○○是否曾與丁○○、戊○○、乙○○、丙○○○約定以所收得吳游月嬌之死會會款按
    比例分配給活會會員後，即可解決甲○○所積欠之全部會款
    債務？(三)甲○○迄今是否尚欠丁○○、戊○○、乙○○、丙○○○多少會款債務？茲分述如下：
  (一)甲○○是否曾與丁○○、戊○○、乙○○、丙○○○約定僅
    須清償已繳納之會款，而不計標息？
    按民法債編施行前發生之債，除本施行法有特別規定外，不
    適用民法債編之規定；其在修正施行前發生者，除本施行法
    有特別規定外，亦不適用修正施行後之規定，民法債編施行
    法第1 條定有明文。次按依臺灣省民間合會習慣，合會係會
    首與會員間所訂立之契約，會員與會員間並無法律關係之存
    在，合會定期開標，以標金（即所謂會息）最高者為得標，
    會員得標時應付出標金，此項標金為未得標會員所應得之利
    益，會首倒會應認為有損害未得標會員所應得利益之行為，
    對於未得標會員，除應給付原繳會款外，並應負給付標金之
    義務，最高法院於民法債編修正施行前著有63年臺上字第11
    59號判例可資參照。再按民事訴訟如係由原告主張權利者，
    應先由原告負舉證之責，若原告先不能舉證，以證實自己主
    張之事實為真實，則被告就其抗辯事實即令不能舉證，或其
    所舉證據尚有疵累，亦應駁回原告之請求（最高法院17年上
    字第917 號判例參照）。甲○○主張曾與丁○○、戊○○、
    乙○○、丙○○○（下稱「丁○○等4 人」）約定僅須清償
    已繳納之會款，而不計標息，惟為丁○○等4 人所否認。經
    查：
    1.系爭合會發生於民法債編修正施行之前，依首揭法條意旨
      ，因民法債編施行法中並無溯及既往適用之規定，故其法
      律關係應適用當時有效之習慣及判例，合先敘明。再依首
      揭判例意旨，會員得標時所付出之標金，既為未得標會員
      應享之利益，則會首甲○○於中途停會，對未得標會員即
      丁○○等4 人，應按其等所繳付各期實繳會款連同標金即
      每次會金全額負返還之責任，不以各該會員實繳會款為準
      ，故除另有約定外，甲○○應將丁○○等4 人所實繳之會
      款連同標息全額返還。
    2.甲○○雖主張其與丁○○等4 人就此返還會款部分另有約
      定，僅須返還各該人實繳之會款而不須計算標息，並舉證
      人即實際出資參與系爭合會之吳瑞堂為證，惟證人吳瑞堂
      於本院96年11月15日準備程序時到場結證稱：「我沒有直
      接跟會頭協商還款的方案，但是他有電話通知我。他在電
      話中說不要損失太多，但是也不要賺錢，原來的利息不記
      標息，把原來的會錢還給我們」、「我並沒有在場見聞會
      首與其他會腳是如何協議的」等語（本院卷第34頁）。自
      其證詞觀之，證人吳瑞堂所言僅足證明甲○○確有與吳瑞
      堂就返還會款有所約定，且證人吳瑞堂亦不知悉甲○○與
      其他會員間是否就返還會款之數額另有約定，是尚不足以
      據以認定甲○○曾與丁○○等4 人間約定僅須返還已繳納
      之會款，而不計標息。此外，甲○○復無法提出其他佐證
      ，足以證明伊與丁○○等4 人曾約定僅須返還已繳會款而
      不計標息，則其主張上情，即不足憑採。
  (二)甲○○是否曾與丁○○、戊○○、乙○○、丙○○○約定以
    所收得吳游月嬌之死會會款按比例分配給活會會員後，即可
    解決甲○○所積欠之全部會款債務？
    甲○○主張伊向已得標會員收取死會會款交付未得標會員後
    ，針對不足清償之餘額，雖與各未得標會員約定分期清償，
    惟嗣因經由強制執行而收取吳游月嬌之死會會款，故召集各
    活會會員約定以該筆款項按債權比例分配，一次解決所有債
    務等情，惟為丁○○等4 人所否認。經查，甲○○就上開主
    張雖亦舉證人吳瑞堂為證，惟證人吳瑞堂於上開期日到場結
    證稱：「後來我們有約定，所收到的最後一期死會錢拿來分
    所有的債務。他是以電話通知我，我們在電話中達成協議。
    」、「我並沒有在場見聞會首與其他會腳是如何協議的」等
    語（本院卷第34頁）。顯見證人吳瑞堂所述，亦僅足證明甲○○確有與證人吳瑞堂就此分期清償餘額之還款方式另為協
    議，而不足以認定甲○○亦有與丁○○等4 人另為協議。況
    甲○○亦陳稱：「她們拿走錢的時候只有2 年（即指該分期
    清償餘額部分）的第一期有請她們簽收，後來分剩下的50幾
    萬的時候就沒有簽收」等語（本院卷第32頁），甲○○就之
    前分期清償餘額部分既均有要求各活會會員於領取款項時，
    須簽名確認以避免爭議，則於最後得一次解決所有債務之還
    款，卻未要求各活會會員亦須簽名確認，顯與常情不符，是
    其主張上情，亦屬無據，洵不足採。
  (三)甲○○迄今是否尚欠丁○○、戊○○、乙○○、丙○○○多
    少會款債務？
    1.戊○○部分：
      甲○○主張其先以剩餘14期之死會會員所繳會款分配給活
      會會員，並就不足清償餘額分24期清償，已完全清償積欠
      戊○○之會款等情，惟為戊○○所否認。經查：
      (1)甲○○提出與戊○○協議不足清償餘額分24期清償之協
        議書影本乙紙，戊○○並不爭執該協議書之真正，而自
        該協議書上記載之內容觀之，該協議內容既載明「續前
        約定事項」，自表示該協議乃延續之前就系爭合會停標
        後剩餘之14期死會會款分配完畢之後，尚不足清償之餘
        額所為，其上既已載明尚未清償之餘額及各期攤還之金
        額，足徵兩造就此協議書簽訂前即停標後剩餘14期死會
        會款之分配並無爭執。況戊○○亦授權丁○○於上開協
        議書上簽名，顯見於簽訂上開協議書時甲○○尚積欠之
        會款金額業經協議為7 萬7,500 元，故應認於上開協議
        書簽訂之時，甲○○尚積欠戊○○之會款為7 萬7,500
        元。又戊○○於上開協議書簽訂後，已先後自甲○○處
        受償1 萬元及2 萬8,700 元，已如前述，故甲○○尚積
        欠戊○○共3 萬8,800 元會款（計算式：77,500－10,0
        00－28,700＝38,800）。
      (2)甲○○雖辯稱其已完全清償，且上開協議書左方第2 期
        款項欄中，亦有「最後」及「92年5 月20日完」等手寫
        文字之記載，惟上開手寫文字與同欄位中由丁○○代收
        款項所為之簽名兩相比較之下，上開手寫文字之顏色及
        粗細均與丁○○之簽名有別，顯非丁○○簽名時所為，
        不足為甲○○有利之認定；且該協議書乃係由甲○○所
        擬定，其既於每期給付款項時，皆要求領款之會員須記
        載所領取之金額及簽名，以資為憑，則於積欠之會款債
        務清償完畢之最後一次簽收，又豈會不詳加記載，而僅
        記載「最後」、「完」等字樣，故其所辯，顯屬有疑。
        此外，復查無其他積極證據足資認定甲○○確已完全清
        償所積欠戊○○之會款，故甲○○所辯上情，自難憑採
        。
    2.乙○○部分：
      甲○○主張其先以剩餘14期之死會會員所繳會款分配給活
      會會員，並就不足清償餘額分24期清償，已完全清償積欠
      乙○○之會款等情，亦為乙○○所否認。經查：
      (1)甲○○提出與乙○○協議不足清償餘額分24期清償之協
        議書影本乙紙，乙○○並不爭執該協議書之真正，且該
        協議書與上開甲○○與戊○○間之協議書記載方式相同
        ，均係延續之前就系爭合會停標後剩餘之14期死會會款
        分配完畢之後，尚不足清償之餘額所為，其上並已載明
        尚未清償之餘額及各期攤還之金額，且乙○○亦於該協
        議書上簽名，顯見於簽訂上開協議書時甲○○尚積欠之
        會款金額業經協議為11萬500 元，故應認於上開協議書
        簽訂之時，甲○○尚積欠乙○○之會款為11萬500 元。
        又乙○○於上開協議書簽訂後，已於92年2 月25日自甲○○處受償4,605 元，已如前述，故甲○○尚積欠乙○○共10萬5,895 元（計算式：110,500 －4,605 ＝105,
        895） 。
      (2)乙○○雖主張其先前之14期死會會款分配部分，最後1
        期尚有5,800 元尚未收受等語，而依甲○○所提出，兩
        造間就先前14期死會會款分配部分所為之協議書影本（
        原審卷第19頁）所示，乙○○就第14期部分之簽收，確
        於日期欄下記載欠5,800 元，惟該14期協議書上亦有記
        載「…共計14期，會首以新臺幣1 萬3,000 元整歸還活
        會會員，餘額新臺幣5 萬5,000 元整，將於14期滿後，
        分期攤還…」等語，此就餘額所為之記載，與上開24期
        協議書中就尚欠款項餘額之記載（11萬500 元）已有不
        同，足認兩造間就14期死會會款分配完畢後，就尚欠會
        款餘額已另有約定，故乙○○主張上情，不足採信。
      (3)至甲○○雖亦辯稱其已全部清償，惟並未舉證以實其說
        ，已如前述，故其所辯上情，亦難憑採。
    3.丙○○○部分：
      甲○○主張其先以剩餘14期之死會會員所繳會款分配給活
      會會員，並就不足清償餘額分24期清償，已完全清償積欠
      積欠丙○○○之會款等情，亦為丙○○○所否認。經查：
      (1)甲○○提出與丙○○○協議不足清償餘額分24期清償之
        協議書影本乙紙，丙○○○並不爭執該協議書之真正，
        且該協議書與上開甲○○與戊○○、乙○○間之協議書
        記載方式相同，均係延續之前就系爭合會停標後剩餘之
        14期死會會款分配完畢之後，尚不足清償之餘額所為，
        其上並已載明尚未清償之餘額及各期攤還之金額，且丙○○○亦於該協議書上簽名，顯見於簽訂上開協議書時
        甲○○尚積欠之會款金額業經協議為7 萬7,500 元，故
        應認於上開協議書簽訂之時，甲○○尚積欠丙○○○之
        會款為7 萬7,500 元。又丙○○○於上開協議書簽訂後
        ，已於92年2 月24日自甲○○處受償3,230 元，已如前
        述，故甲○○尚積欠丙○○○共7 萬4,270 元（計算式
        ：77,500－3,230 ＝74,270）。
      (2)又因丙○○○於原審96年8 月15日言詞辯論時自認尚有
        4 萬多元尚未受償（原審卷第24頁），且於本院96年12
        月24日準備程序時亦自認：「我上次所說，我還有4 萬
        多沒有拿，指的是會款的本金，還有44,892元沒有拿，
        依照我們的約定，她還必須要付這些錢給我」、「我確
        實有跟會首協議她必須要再還我44,892元，但是她並沒
        有還我」等語（本院卷第47至48頁）。顯見丙○○○除
        上開協議書上所簽收之款項外，嗣又與甲○○協議甲○○尚應給付會款4 萬4,892 元。
      (3)至甲○○雖亦辯稱其已全部清償，惟並未舉證以實其說
        ，已如前述，故其所辯上情，亦難憑採。
    4.丁○○部分：
      按請求履行債務之訴，原告就其所主張債權發生原因之事
      實，固有舉證之責任，若被告自認此項事實而主張該債權
      已因清償而消滅，則清償之事實，應由被告負舉證之責任
      ，此觀民事訴訟法第277 條之規定自明（最高法院28年上
      字第1920號判例參照）。甲○○辯稱其先以剩餘14期死會
      會款分配給活會會員後，並就不足清償餘額分24期清償，
      已完全清償積欠丁○○之會款等情，惟為丁○○所否認。
      經查：
      (1)甲○○本應將丁○○所繳交之會款連同標息全額返還，
        已如前述，是系爭合會既係於第29會停會，即代表丁○○已繳交共28期之會款，每會每期會款連同標息為3 萬
        元，丁○○尚有1.5 會活會，故甲○○應返還丁○○共
        126 萬元（計算式：30,000×1.5 ×28＝1,260,000）
        。
      (2)甲○○雖辯稱伊已完全清償，惟並未提出丁○○簽收會
        款或與丁○○達成協議之佐證，且於本院96年12月10日
        準備程序時陳稱並未保留關於丁○○之簽收單（本院卷
        第43頁），則其辯稱已全部清償等情，即難憑採。至於
        丁○○雖於原審提出協議書影本乙紙（原審卷第26-1頁
        ），惟該協議書較之甲○○與戊○○、乙○○、丙○○○間所簽之協議書記載方式有所不同，非但未載明每期
        須攤還之金額及尚欠會款餘額，且所分之期數亦記載為
        25個月，而非如同其餘3 人記載為24個月，則其上雖有
        丁○○簽收共計8 萬8,050 元（計算式：10,000＋20,0
        00＋20,000＋10,000＋28,050＝88,050）之記載，惟亦
        無由據以推論甲○○與丁○○間就系爭合會停標後剩餘
        之14期死會會款是否業已清償，亦無由認定丁○○於簽
        收上開8 萬8,050 元後，甲○○尚欠丁○○多少會款。
      (3)惟因丁○○於本院96年12月10日準備程序時自認已受償
        會款共計99萬5,600 元（本院卷第44頁），故甲○○尚
        積欠丁○○之會款總額應為26萬4,400 元（計算式：1,
        260,000 －995,600 ＝264,400）。
六、綜上所述，甲○○應依兩造間合會法律關係及就尚欠會款餘
    額所為之約定，分別給付丁○○、戊○○、乙○○及丙○○○各26萬4,400 元、3 萬8,800 元、10萬5,895 元及4 萬4,
    892 元。從而，丁○○、戊○○、乙○○及丙○○○於訴請
    甲○○各給付26萬4,400 元、3 萬8,800 元、10萬5,895 元
    及4 萬4, 892 元 ，暨均自起訴狀繕本送達翌日即96年6 月
    21日起至清償日止，按週年利率5%計付法定遲延利息之範圍
    內，為有理由，應予准許，逾此範圍之請求，即屬無據，應
    予駁回。原審就上開應准許部分：(一)所為丁○○敗訴之判決
    ，尚有未洽，丁○○上訴意旨就此部分指摘原判決不當，求
    予廢棄改判，為有理由，爰判決如主文第1 項後段及第3 項
    所示。(二)判命甲○○應給付戊○○3 萬8,800 元及其遲延利
    息，並依職權宣告假執行，且駁回戊○○其餘之訴，核無違
    誤，甲○○上訴意旨，就此部分指摘原判決不當，求予廢棄
    改判，為無理由，應駁回其上訴。(三)僅判命甲○○應給付乙○○6 萬3,800 元及其遲延利息，並依職權宣告假執行，且
    駁回乙○○其餘之訴，惟因乙○○未就其敗訴部分提起上訴
    ，該部分即已確定，而無由廢棄改判；至於原審判決甲○○
    敗訴部分，則核無違誤，甲○○上訴意旨就此部分指摘原判
    決不當，求予廢棄改判，為無理由，應駁回其上訴。(四)竟判
    命甲○○應給付丙○○○7 萬6,300 元及其遲延利息，就超
    過上開應准許部分，為甲○○敗訴之判決，並依職權宣告假
    執行，自有未洽，甲○○上訴意旨就此部分指摘原判決不當
    ，求予廢棄改判，為有理由，爰判決如主文第1 項前段、第
    2 項所示。
七、本件第一審、第二審訴訟費用額確定為1 萬5,385 元（包括
    丁○○、戊○○、乙○○及丙○○○所預繳之第一審裁判費
    各2,878 元、1,794 元、1,794 元及1,794 元、甲○○及丁○○所分別預繳之第二審裁判費2,820 元及4,305 元），並
    應由甲○○負擔6/10即9,231 元、戊○○、乙○○各負擔1/
    10即各1,539 元、丙○○○負擔2/10即3,076 元。是甲○○
    應賠償丁○○、戊○○及乙○○訴訟費用之差額各7,183 元
    、255 元及255 元，丙○○○應賠償甲○○訴訟費用之差額
    1,282 元。
八、本件判決基礎已臻明確，兩造其餘之攻擊防禦方法及訴訟資
    料經本院斟酌後，核與判決結果不生影響，無一一論述之必
    要，併予敘明。
據上論結，本件甲○○之上訴為一部有理由、一部無理由，丁○○之上訴為有理由，依民事訴訟法第436 條之1 第3 項、第449
條第1 項、第450 條、第78條、第79條、第85條第1 項但書、第
87條第1 項、第2 項前段，判決如主文。
中    華    民    國    97    年    1     月    31    日
                  民事第二庭  審判長法官  俞慧君
                              法      官  王本源
                              法      官  張國勳
以上正本證明與原本無異。
本件判決不得上訴。
中    華    民    國    96    年    2     月     4    日
                              書  記  官  周玉惠


司法院資訊處製作；財團法人民間司法改革基金會備份。
